【裁判字號】    89,簡上,88
【裁判日期】    900221
【裁判案由】    給付會款
【裁判全文】
臺灣嘉義地方法院民事判決  八十九年度簡上字第八八號
    上  訴  人    乙○○
    訴訟代理人    葉榮棠律師
    複代 理 人    黃曜春律師
    被上 訴 人    甲○○    .
右當事人間請求給付會款事件，上訴人對於中華民國八十九年八月十六日本院嘉義簡
易庭八十九年度嘉簡字第四二二號第一審判決提起上訴，本院判決如左：
    主    文
原判決廢棄。
被上訴人在第一審之訴駁回。
第一、二審訴訟費用由被上訴人負擔。
    事    實
甲、上訴人方面：
  一、聲明：如主文所示。
  二、陳述：除與原審判決書所載者相同茲予引用外，補稱：
  （一）上訴人係參加由訴外人陳彩擔任會首，自民國八十六年七月二十日起至八十
        八年十二月二十日止，於每月二十日在嘉義縣大林鎮過溪里二三六號標會一
        次，會款為每會新台幣（下同）二萬元，會息由得標會款內扣除之互助會共
        二會。上訴人已於八十七年四月二十日第十會標得一會，領得標金三十九萬
        四千七百元，並於八十七年九月二十日第十六會標得另一會，得標金四十九
        萬六千元，因陳彩僅給付三萬五千元，餘額均未給付，陳彩始願與上訴人於
        大林鎮調解委員會調解成立。經上訴人與陳彩會算之結果，上訴人實付之金
        額已達四十一萬四千二百元，其中尚不包含上訴人應得之標金，故陳彩同意
        補貼上訴人一萬五千元，連同上訴人多繳之一萬九千五百元，合計三萬五千
        元，並以應付合會金及應繳會款互相抵銷，第十六會得標款由陳彩拿去用，
        以後之死會款由陳彩繳納為調解解成立之條件。故上訴人係加陳彩為會首之
        互助會二會，與被上訴人間從無招募或收取會款之關係，自無合會之法律關
        係存在，被上訴人之請求不應准許。
  （二）上訴人在陳彩以會首之互助會，於八十七年四月二十日以標金八千七百元得
        標，會款應為四十萬六千元，因上訴人跟二會，須扣掉另一會之會款，故只
        取得會金三十九萬四千七百元，此為被上訴人於原審所自認，由此可證明上
        訴人係參加陳彩為會首之互助會二會，而非參加陳彩為會首及被上訴人為會
        首之互助會各一會。至上訴人於得標時收受被上訴人所交付，以被上訴人之
        弟為發票，彰化商業銀行為付款人，票載發票日八十七年四月二十三日，面
        額三十九萬四千七百元之支票一張，係陳彩與被上訴人間之資金關係，不能
        以此遽認有合會關係存在。
  （三）被上訴人係陳彩招募參加互助會，且已交付會簿，何以會在上訴人之會簿上
        會再出現二會？被上訴人從未向上訴人招募，亦未交付會簿，其所提出之會
        簿記載上訴人為會員部分，應為被上訴人所冒填。又被上訴人如與陳彩為共
        同會首，則應由二人在同一份會簿之會首欄共同簽名，而非具二份會簿，而
        各將僅參加二會之上訴人於其二人各持之會簿上各填上二會，可見其主張二
        人為共同會首為不實在。
  （四）上訴人僅參加陳彩為會首之互助會二會，且已成立調解，縱如被上訴人所述
        由伊與陳彩各招募會員合併為一互助會，亦為被上訴人與陳彩間之內部關係
        ，不得對抗善意之上訴人，否則陳彩出面與上訴人成立調解，其後被上訴人
        再訴請上訴人給付會金，上訴人實無所適從。退而言之，縱認被上訴人與陳
        彩為共同會首，則二人應連帶給付上訴人第十六會之得標金四十七萬六千元
        ，上訴人主張抵銷。
  三、證據：援用原審之立證方法，並聲請訊問證人陳彩。
乙、被上訴人方面：
  一、聲明：駁回上訴。
  二、陳述：除與原審判決書所載者相同茲予引用外，補稱：
  （一）本件互助會，係由訴外人陳彩招集九會，被上訴人招集二十一會，名義上陳
        彩有十會，被上訴人有二十會，依被上訴人與陳彩約定，由陳彩負責其招集
        的九會，被上訴人負責所招集的二十會，參加的會員都知道這件事。開標地
        點都在被上訴人家中，除第一次由陳彩開標外，其餘均由被上訴人開標。
  （二）本件上訴人參加的二會，一會跟被上訴人，一會跟陳彩，跟被上訴人的部分
        ，是第十會得標，會款已交給被上訴人，跟陳彩的部分是第十六會得標，會
        款是四十九萬六千元，後來才知道陳彩只交給上訴人三萬五千元。
  三、證據：除援用原審之立證方法外，並聲請訊問證人游秀雲、江萬得、樊世益。
    理    由
一、被上訴人起訴主張：上訴人參加由被上訴人自任會首，招募會員連同會首共三十
    會，會期自八十六年七月二十日起，至八十八年十二月二十日止，於每月二十日
    在嘉義縣大林鎮過溪里二三六號標會一次，會款為每月二萬元，會息由得標會款
    中內扣之互助會，並於八十七年四月二十日得標並如數領得會款，詎上訴人嗣竟
    自八十七年十一月二十日起，即未再繼續繳納死會會款，共計二十八萬元，爰本
    於合會之法律關係，請求上訴人給付會款二十八萬元，並自起訴狀繕本送達翌日
    起至清償日止，按週年利率百分之五計算之法定遲延利息等語。
二、上訴人則以：上訴人係參加由訴外人陳彩擔任會首之互助會共二會。上訴人已於
    八十七年四月二十日得標一會，領得標金三十九萬四千七百元，並於八十七年九
    月二十日得標另一會，得標金四十九萬六千元，因陳彩僅給付三萬五千元，餘額
    均未給付，陳彩始願與上訴人於大林鎮調解委員會調解成立，兩造間並無合會之
    法律關係存在。至上訴人於得標時收受被上訴人所交付，以被上訴人之弟為發票
    人，彰化商業銀行為付款人，票載發票日八十七年四月二十三，面額三十九萬四
    千七百元之支票一張，係陳彩與被上訴人間之資金關係。況縱如被上訴人所述由
    伊與陳彩各招募會員合併為一互助會，亦為被上訴人與陳彩間之內部關係，不得
    對抗善意之上訴人。再退而言之，縱認被上訴人與陳彩為共同會首，則二人應連
    帶給付上訴人第十六會之得標金四十七萬六千元，上訴人主張抵銷等語置辯。
三、查上訴人參加本件被上訴人主張之互助會，會首及會員共三十會，會期自八十六
    年七月三十日起至八十八年十二月二十日止，會款每月二萬元，於每月二十日在
    嘉義縣大林鎮過溪里二三六號被上訴人住處開標，會息由得標會款中內扣，上訴
    人參加二會，其中一會於八十七年四月二十日得標，已由被上訴人交付其弟所簽
    發之支票給付會款三十九萬四千七百元，上訴人於八十七年十一月二十日起尚有
    十四會未繳納該會之死會會款共二十八萬元，另一會則於八十七年九月二十日得
    標，得標會款為四十九萬六千元，僅由訴外人陳彩給付三萬五千元等事實，為兩
    造所不爭執，堪信為真，合先敘明。
四、次查，被上訴人主張上訴人參加其與訴外人陳彩共同招募互助會中之二會，上訴
    人於八十七年四月二十日得標之第十會之會首為被上訴人乙節，固據其提出會助
    會簿一本為證，惟此為上訴人所否認，辯稱其所參加之二會之會首均為訴外人陳
    彩云云，是本件首應審酌者厥為本件互助會之會首究為何人。經查：
  （一）依兩造所提出之互助會簿觀之，除會首分別為被上訴人及訴外人陳彩外，其
        餘會員、會款、會期及標會地點、方式均屬相同，且本件互助會開標之地點
        嘉義縣大林鎮過溪里二三六號係被上訴人住處，上訴人於八十七年四月二十
        日得標之會款三十九萬四千七百元，亦係由被上訴人所交付等情，既為上訴
        人所不爭執，則衡諸常情，互助會之開標地點通常為會首之住處，得標會款
        亦由會首交付，倘上訴人所參加之二會之會首均為陳彩，理應在陳彩之住處
        開標，並由陳彩交付得標金，又豈會在被上訴人之住處開標，甚且由被上訴
        人交付得標金予上訴人？此顯違常理。就此，上訴人雖另辯稱係被上訴人交
        付之資金係被上訴人與陳彩間之資金關係云云，並舉陳彩為證，然為被上訴
        人所否認，而經本院多次通知陳彩到庭，陳彩均未到庭為證，上訴人復另未
        舉證以實其說，上訴人上開所辯，尚不足採。況上訴人就本件被上訴人之請
        求，於原審審理中業已自承：「第十次會得標，繳至第十六會，第十七會未
        繳，認諾原告主張，惟被告參加之另一會，於第十六會標到，原告未給得標
        會款四十九萬餘元，因而前會死會部分未繳」等語在卷（見原審八十九年六
        月二十八日言詞辯論筆錄），是上訴人參加本件互助會，既已繳納會款，並
        已得標，當無不知會首為何人之理，倘如上訴人所稱其與被上訴人間並無合
        會關係，則上訴人於原審審理中竟不知會首為何人，進而認諾被上訴人之主
        張，僅以被上訴人尚未繳納另一會之得標金置辯，亦屬矛盾，益認上訴人應
        知其所參加之二會係由被上訴人及陳彩所共同招募無訛，被上訴人主張本件
        互助會係由其與陳彩共同招募乙節，堪信屬實。
  （二）至被上訴人雖主張上訴人於八十七年四月二十日得標之會係由其招募，故其
        為上訴人所參加之第一會之會首云云。惟關於被上訴人與陳彩就本件互助會
        之關係，被上訴人於原審及本院審理中均曾稱其與陳彩係本件互助會之共同
        會首等語（見原審八十九年六月二十八日言詞辯論筆錄、本院八十九年十月
        三十日準備程序筆錄）；且就本件互助會之性質而言，本件互助會係由被上
        訴人與陳彩分別招募會員，於被上訴人與陳彩將其各別招募之會員合併後，
        即成立本件三十會之互助會，無從區分為以被上訴人或陳彩為會首之二個互
        助會，此觀之被上訴人及陳彩招募之會員均以本件三十會之互助會繳納會款
        及計算得標會款甚明，否則如係依被上訴人或陳彩所招募者而認定會首，則
        被上訴人所招募之會員，理應依被上訴人所招募之二十會繳納會款、計算得
        標之會款，而陳彩所招募之會員亦僅能依陳彩所招募之十會繳納會款、計算
        之得標會款，會員何須繳納三十期之會款，並能領取三十會計算之得標會款
        ？是本件互助會既係由被上訴人與陳彩共同招募會員而成立，即無從區分會
        首究為被上訴人或陳彩，自應以被上訴人與陳彩為共同會首，被上訴人上開
        主張，尚無可採。
五、按數人有同一債權，而其給付不可分者，各債權人僅得請求向債權人全體為給付
    ，債務人亦僅得向債權人全體為給付，民法第二百九十三條第一項定有明文。又
    不可分債權依民法第二百九十三條第一項之規定，不必債權人全體共同請求給付
    ，但各債權人僅得為債權人全體請求給付，故債權人中之一人提起給付之訴時，
    其原告之適格雖無欠缺，而該債權人請求債務人向自己為給付，而非請求債務人
    向債權人全體為給付者，仍不能認為有理由，此有最高法院三十二年上字第六二
    九二號判例可資參照。查本件互助會雖係由被上訴人與訴外人陳彩分別招募會員
    而成立，惟就會員而言，均係參加同一個三十會之互助會，會員既非向被上訴人
    與陳彩分別繳納會款，被上訴人與陳彩向會員收取之會款，亦無從區分為係給付
    予被上訴人或陳彩之會款，故本件互助會之會員對會首所為之給付，在性質上顯
    然係不可分者，至被上訴人與陳彩二人間是否約定就各自招攬之會員負責，則為
    其二人之內部關係，究不能因此即認其等對會員之會款債權為可分債權。從而，
    被上訴人與陳彩既係本件互助會之共同會首，其二人對會員之同一會款債權，性
    質上又係不可分者，則依上開規定，上訴人縱有會款尚未繳納，被上訴人亦僅得
    請求上訴人對其與陳彩二人全體為給付，然上訴人僅請求上訴人對其一人而為給
    付，其請求顯無理由。是原判決主文第一項判命上訴人給付被上訴人二十八萬元
    ，及自八十九年四月十九日起至清償日止，按週年利率百分之五計算之利息，自
    有未洽，上訴意旨指摘原判決不當，求予廢棄改判，為有理由，自應由本院予以
    廢棄改判如主文所示。
六、兩造其餘主張及舉證，核與本件判決結果無影響，毋庸逐一論述，併此敘明。
七、據上論結，本件上訴為有理由，依民事訴訟法第四百三十六條之一第三項、第四
    百五十條、第七十八條，判決如主文。
中      華      民      國    九十      年      二      月    二十一    日
~B臺灣嘉義地方法院民事第二庭
~B    審判長法官  楊力進
~B    法      官  李文輝
~B    法      官  羅秀緞
右為正本係照原本作成。
本判決不得上訴。
中      華      民      國    九十      年      二      月    二十三    日
~B    書  記  官  王博昭


司法院資訊處製作；財團法人民間司法改革基金會備份。
